【裁判字號】    99,易,2002
【裁判日期】    991203
【裁判案由】    毒品危害防制條例
【裁判全文】
臺灣高雄地方法院刑事判決              99年度易字第2002號
公  訴  人  臺灣高雄地方法院檢察署檢察官
被      告  姜義政
上列被告因毒品危害防制條例案件，經檢察官提起公訴（99年度
毒偵字第2715號），本院判決如下：
    主  文
姜義政施用第二級毒品，累犯，處有期徒刑伍月，如易科罰金，
以新臺幣壹仟元折算壹日。
    事  實
一、姜義政前於民國96年間，因施用毒品案件，經本院96年度毒
    聲字第1205號裁定送觀察、勒戒後，認有繼續施用毒品之傾
    向，再經本院96年度毒聲字第1933號裁定令入戒治處所施以
    強制戒治，於97年9 月22日停止處分執行出監，並經臺灣高
    雄地方法院檢察署檢察官於97年10月7 日以97年度戒毒偵字
    第473 號為不起訴處分確定。復於98年間，因施用毒品案件
    ，經本院以98年度審簡字第2759號判處有期徒刑4 月確定，
    甫於99年2 月15日縮刑期滿執行完畢。詎仍未戒除毒癮，於
    前開觀察、勒戒及強制戒治執行完畢釋放後5 年內，復基於
    施用第二級毒品甲基安非他命之犯意，於99年3 月5 日15時
    許，為警採尿前回溯96小時內（扣除公權力拘束時間）之某
    時，在不詳處所，以不詳方式，施用第二級毒品甲基安非他
    命1 次。嗣因姜義政為列管之毒品人口，為警於99年3 月5
    日15時許，通知到案採集尿液送驗，結果呈甲基安非他命陽
    性反應，始查知上情。
二、案經高雄縣政府警察局小港分局報請臺灣高雄地方法院檢察
    署檢察官偵查起訴。
    理  由
壹、程序方面（證據能力之判斷）：
一、按被告以外之人於審判外之言詞或書面陳述，除法律有規定
    者外，不得作為證據，刑事訴訟法第159 條第1 項定有明文
    。所謂「法律有規定者」，係指刑事訴訟法第159 條之1 至
    第159 條之5 及第206 條等規定，及性侵害犯罪防治法第15
    條第2 項、兒童及少年性交易防制條例第10條第2 項、家庭
    暴力防治法第28條第2 項、組織犯罪防制條例第12條等多種
    刑事訴訟特別規定之情形。又法院或檢察官得囑託醫院、學
    校或其他相當之機關、團體為鑑定，或審查他人之鑑定，並
    準用第203 條至第206 之1 之規定，刑事訴訟法第208 條第
    1 項定有明文。檢察官因實務現實需求，就特定案件類型認
    當然有鑑定之必要者，基於檢察一體原則，得由該管檢察長
    概括選任鑑定機關，是司法警察等偵查輔助人員於案件未移
    送檢察官偵辦前之調查犯罪階段，依據檢察長之概括授權，
    先行將證物送請檢察機關預先核定之專責鑑定人或鑑定機關
    實施鑑定，該鑑定人或鑑定機關亦應視同受承辦檢察官所選
    任或囑託而執行鑑定業務，其等出具之書面鑑定報告應屬刑
    事訴訟法第206 條所定之傳聞例外，當具有證據能力。查本
    案卷附之高雄市立凱旋醫院（下稱凱旋醫院）99年3 月29日
    轉碼編號A0000000 0號濫用藥物尿液檢驗報告1 份，係高雄
    市政府警察局前鎮分局依檢察機關概括授權囑託該院，執行
    鑑定職務所出具之書面鑑定報告；另卷附凱旋醫院99年8 月
    19日轉碼編號A00000 000號濫用藥物尿液檢驗報告1 份，則
    為本院囑託該院鑑定所出具之書面報告，依上說明，均得作
    為本案之證據。
二、次按被告以外之人（包括證人、鑑定人、告訴人、被害人及
    共同被告等）於審判外之陳述雖不符刑事訴訟法第159 條之
    1 至之4 等4 條之規定，而經當事人於審判程序同意作為證
    據，法院審酌該言詞陳述或書面陳述作成時之情況，認為適
    當者，亦得為證據；當事人、代理人或辯護人於法院調查證
    據時，知有刑事訴訟法第159 條第1 項不得為證據之情形，
    而未於言詞辯論終結前聲明異議者，視為有前項之同意，同
    法第159 條之5 定有明文。查本判決所引用之其餘證據資料
    屬於被告以外之人於審判外之言詞、書面陳述者，查無符合
    刑事訴訟法第159 條之1 至之4 之情形，且均經本院於調查
    證據程序逐一提示並告以要旨，檢察官、被告均未於言詞辯
    論終結前聲明異議，本院審酌上開證據作成時之情況，無不
    當取供或違反自由意志而陳述等情形，且均與本案待證事實
    具有關聯性，認為以之作為本案之證據亦屬適當，自均具有
    證據能力，而得採為認定事實之證據。
貳、實體方面：
一、訊據被告姜義政固不否認有於99年3 月5 日15時許，至高雄
    市政府警察局前鎮分局接受尿液採驗之事實，惟矢口否認有
    何施用第二級毒品甲基安非他命犯行，辯稱：伊於99年3 月
    5 日15時許回溯96小時內某時，並無施用第二級毒品甲基安
    非他命，伊為向中鋼公司應徵工作，於99年3 月5 日亦有至
    臨海醫院體檢，驗尿結果呈安非他命陰性反應，伊無施用毒
    品云云。
二、惟查：
  (一)被告為列管之毒品人口，經警通知，於99年3 月5 日15時許
    ，在高雄市政府警察局前鎮分局接受採尿檢驗（檢體編號：
    VＺ00000000000 ），由警方提供乾淨空瓶予其親自採尿並封
    緘等情，為被告所不爭執（見警卷第2 頁、本院審易卷第29
    頁、本院易字卷第27頁），並有列管毒品人口尿液採集送驗
    紀錄表1 紙在卷可佐（見警卷第4 頁）。上開尿液經送凱旋
    醫院檢驗，經該院以酵素免疫法（EIA ）初步篩檢，再以氣
    相層析質譜法（GC/MS ）確認鑑定結果，該尿液中安非他命
    濃度為451ng/ml、甲基安非他命（MAMP）濃度為513ng/ml，
    而根據行政院衛生署頒定「濫用藥物尿液檢驗作業準則」第
    18條規定之陽性判定標準：甲基安非他命（MAMP）≧500ng/
    ml且安非他命≧100ng/ml，判定呈甲基安非他命陽性之事實
    ，有凱旋醫院99年3 月29日、轉碼編號：A00000000 號濫用
    藥物尿液檢驗報告1 紙在卷可證（見警卷第5 頁）。且本院
    依被告之聲請，將同次採集之尿液（B 瓶）再送凱旋醫院複
    驗，經該院亦以酵素免疫法（EIA ）初步篩檢，並以氣相層
    析質譜法（GC/MS ）確認鑑定結果，該尿液中安非他命（AM
    P ）濃度為402ng/ml、甲基安非他命濃度為431ng/ml，該院
    依據行政院衛生署訂定之「濫用藥物尿液檢驗作業準則」第
    20、24條規定：司法案件之濫用藥物尿液，必要時得採用最
    低可定量濃度為閾值，不受第15、18條規定限制，其複驗結
    果低於最低可定量濃度者，應判定為陰性；在最低可定量濃
    度以上者，應判定為陽性。而安非他命、甲基安非他命之最
    低可定量濃度（LOQ ）為30ng/ml ，故被告該次採集之尿液
    ，經複驗結果，判定為安非他命、甲基安非他命陽性之事實
    ，亦有凱旋醫院99年9 月21日高市凱醫檢字第0990006392號
    函及99年8 月19日轉碼編號：A00000000 號濫用藥物尿液檢
    驗報告各1 份附卷為憑（見本院易字卷第19、20頁），足認
    被告於99年3 月5 日15時許所採集之尿液，確實含有甲基安
    非他命及其代謝物安非他命成分。
  (二)又被告於上開時間採集之尿液，經凱旋醫院檢驗（A 瓶）及
    複驗（B 瓶）之濃度雖有不同，然尿液中可檢出藥物成分之
    時間，與其施用劑量、施用頻率、施用方式、被採樣者飲用
    水量之多寡、個人體質及代謝情況、檢體收集時間點及所用
    檢測方法靈敏度等因素有關，因個案而異。另檢體保存條件
    、服用藥物時間及採驗尿液時間之先後順序，依據行政院衛
    生署所訂定之「採驗尿液實施辦法」第12、13條規定，尿液
    檢體須達60毫升，再分別裝入2 瓶（甲瓶與乙瓶）尿液容器
    ，以及「濫用藥物尿液檢驗作業準則」第8 、10條規定採尿
    之尿液應儘速送往檢驗機構化驗，尿液樣本應儘可能放置於
    低溫處（低於攝氏6 度之冷藏或低於攝氏零下20度《陽性與
    乙瓶檢體》之冷凍保存之），以減少尿液中待測藥物的降解
    ，影響檢定之結果，其為衡量用藥及尿液檢驗結果是否相關
    與一致之重要因素，此有凱旋醫院99年11月18日高市凱醫檢
    字第0990008191號函說明在卷（見本院易字卷第31至33頁）
    。依前揭2 份凱旋醫院濫用藥物尿液檢驗報告之記載，被告
    於99年3 月5 日15時許所採集之尿液，第1 次送驗日期為99
    年3 月10日（見警卷第5 頁）、第2 次複驗送驗日期為99年
    7 月21日（見本院易字卷第20頁），2 次檢驗時間相隔逾5
    個月，第1 次檢驗濃度為安非他命451ng/ml、甲基安非他命
    513ng/ml，第2 次複驗濃度為安非他命402ng/ml、甲基安非
    他命431ng/ml，均較第1 次濃度為低，應是尿液中待測藥物
    降解之結果，不影響本件事實之認定。
  (三)再者，毒品施用後於尿液中可檢出時間，受施用劑量、施用
    方式、飲水量多寡、個人體質及其代謝情況等因素影響，因
    個案而異。一般可檢出之時間為甲基安非他命服用後1 至5
    天，有行政院衛生署管制藥品管理局92年3 月10日管檢字第
    0920001495號函釋週知。被告於99年3 月5 日15時許所採取
    之尿液2 瓶，既均檢出甲基安非他命陽性反應，公訴意旨謂
    被告於採尿前（扣除公權力拘束時間）回溯96小時內之某時
    ，有在不詳處所，以不詳方式，施用第二級毒品甲基安非他
    命1 次，自屬有據。
  (四)被告固辯稱伊於99年3 月5 日有至臨海醫院體檢，經採尿檢
    驗結果呈安非他命陰性反應（正常），伊未於公訴意旨所指
    時間施用第二級毒品甲基安非他命云云。惟查，被告於99年
    3 月5 日至臨海醫院接受體檢，安非他命項目為陰性（正常
    ）乙節，雖有臨海醫院99年3 月5 日勞工一般體格（健康）
    檢查記錄表1 紙為佐（見本院審易卷第20頁），然臨海醫院
    之安非他命檢驗流程，係由受檢者拿檢驗單到檢驗室進行安
    非他命檢驗，醫檢師核對雙證件（具照片），並請受檢者拿
    取尿液試管到廁所留取尿液，尿液試管上已標示受檢者姓名
    、病歷號及檢驗室的流水編號，完成尿液採集後再請受檢者
    自行將尿液拿到檢驗室交於醫檢師進行檢驗；若on call 甲
    基安非他命快速檢驗package 測試結果為陰性，報告直接發
    給報告組key in結果再發給受檢者，若on call 甲基安非他
    命快速檢驗package 測試結果為陽性，會送給高雄聯興醫事
    檢驗所（代檢單位）進行GC/MS 做確認。該院採用on call
    甲基安非他命快速檢驗package ，是據衛生署核可認證，準
    確度可達99％，且該產品是體外篩檢試劑，檢測結果僅供參
    考，不可以此為依據作為法律上訴訟；又為受檢者隱私權，
    無法像刑事組人員一樣一一在旁看取留尿過程，所以就算核
    對過身分也較難得知受檢者所留的尿液確定就是其本人等情
    ，有臨海醫院99年6 月7 日臨字第990607號函檢附該院檢驗
    室安非他命檢驗流程說明書1 紙附卷可稽（見本院審易卷第
    21頁）。相較於被告99年3 月5 日至高雄市政府警察局前鎮
    分局採尿，則需攜帶身分證明文件以確認身分，由採尿人員
    填寫「毒品人口到場採尿名冊」資料及編號、請受檢人填寫
    「列管受檢人尿液檢體採集送驗紀錄表」及甲、乙瓶檢體瓶
    封簽之受檢人資料後，請受檢人將所有個人物品置於置物櫃
    中，加以檢查後，請受檢人將雙手洗淨烘乾後，檢查其雙手
    確已洗淨，指甲未藏化學藥品後，引導於採尿室監視其自行
    以紙杯採集尿液；再將「列管受檢人尿液檢體採集送驗紀錄
    表」交由列管受檢人於第一聯親自簽名確認，並分別於第一
    、二、三聯及甲、乙檢體瓶封緘上按捺左手拇指印後，引導
    監視列管受檢人分別將甲、乙檢體瓶封緘封貼於兩瓶標準尿
    液檢體瓶後，將兩瓶標準尿液檢體存放於冷藏櫃冷藏儲存，
    再將尿液檢體連同尿液檢體採集送驗紀錄表第二、三聯由檢
    驗機構定期派員手取檢驗等情，有「警察機關執行毒品人口
    尿液採驗作業流程」1 紙附卷為佐（見本院審易卷第16頁）
    ，可知警察機關之尿液採集過程顯然較臨海醫院之檢驗流程
    嚴謹。況且，臨海醫院係以體外篩檢試劑進行檢測，準確度
    為99％，而凱旋醫院係以氣相層析質譜儀法確認檢驗結果，
    較臨海醫院之檢測方法精確，故不能以上開臨海醫院之體檢
    紀錄表為有利於被告之認定。
  (五)從而，被告上開所辯，要無足採，本件事證明確，被告犯行
    堪以認定，應依法論科。
三、按觀察、勒戒或強制戒治執行完畢釋放後，5 年內再犯毒品
    危害防制條例第10條之罪者，檢察官應依法追訴，毒品危害
    防制條例第23條第2 項定有明文。查被告前於96年間，因施
    用毒品案件，經本院96年度毒聲字第1205號裁定送觀察、勒
    戒後，認有繼續施用毒品之傾向，再經本院96年度毒聲字第
    1933號裁定令入戒治處所施以強制戒治，於97年9 月22日停
    止處分執行出監，並經臺灣高雄地方法院檢察署檢察官於97
    年10月7 日以97年度戒毒偵字第473 號為不起訴處分確定。
    復於98年間，因施用毒品案件，經本院以98年度審簡字第27
    59號判處有期徒刑4 月確定，甫於99年2 月15日縮刑期滿執
    行完畢，有臺灣高等法院被告前案紀錄表1 份在卷可稽。則
    被告經強制戒治執行完畢後，於5 年內再犯，經依法追訴處
    罰，復又犯本案，已屬3 犯以上，檢察官逕行起訴，即無不
    合。
四、末按甲基安非他命係毒品危害防制條例第2 條第2 項第2 款
    所稱之第二級毒品，不得非法持有、施用。核被告所為，係
    犯毒品危害防制條例第10條第2 項施用第二級毒品罪。其施
    用前持有第二級毒品甲基安非他命之低度行為，為施用之高
    度行為吸收，不另論罪。爰審酌被告前經觀察勒戒、強制戒
    治及刑之執行後，猶未戒除施用毒品之惡習，其抗拒毒品之
    意志力顯然薄弱，又於犯後飾詞否認犯行，態度不佳，惟念
    及被告施用毒品行為，乃係對其自身健康之戕害行為及其犯
    罪動機、目的、手段等一切情狀，量處如主文所示之刑，並
    考量被告職業工、教育程度高中肄業、家庭經濟狀況勉持等
    情形，諭知易科罰金之折算標準。
據上論斷，應依刑事訴訟法第第299 條第1 項前段，毒品危害防
制條例第10條第2 項，刑法第11條前段、第41條第1 項前段，判
決如主文。
本案經檢察官魏豪勇到庭執行職務。
中    華    民    國    99    年    12    月    3     日
                  刑事第六庭    法  官  曾鈴
以上正本證明與原本無異。
如不服本判決應於收受送達後10日內向本院提出上訴書狀，並應
敘述具體理由；如未敘述上訴理由者，應於上訴期間屆滿後20日
內向本院補提理由書（均須按他造當事人之人數附繕本）「切勿
逕送上級法院」。
中    華    民    國    99    年    12    月    7     日
                                書記官  李月君
附錄本判決論罪科刑法條：
毒品危害防制條例第10條第2項
施用第二級毒品者，處 3 年以下有期徒刑。

司法院資訊處製作；財團法人民間司法改革基金會備份。
